Przygotowanie danych

```{r}

library(dplyr)
library(ggplot2)
library(readxl)
library(stringr)
library(visdat)
library(sf)
dane<- read_xlsx("dane.xlsx", sheet = "dane") %>% rename(JPT_KOD_JE = Kod) 

name<-names(which(colSums(is.na(dane))>0))
filter(dane, is.na(dane$`wskaźnik opieki nad dziećmi`))
row.names(dane)<-dane$Powiat

dane<-dane %>% 
  rename('n01' = 'wskaźnik cen lokali') %>% 
  rename('n02' = 'wskaźnik powierzchni mieszkania') %>% 
  rename('n03' = 'wskaźnik mieszkań') %>% 
  rename('p01' = 'wskaźnik ofert pracy') %>% 
  rename('p02' = 'wskaźnik bezrobocia') %>% 
  rename('p03' = 'wskaźnik dochodu') %>%  
  rename('k01' = 'wskaźnik edukacji podstawowej') %>% 
  rename('k02' = 'wskaźnik nauczania języków obcych w szkole podstawowej') %>% 
  rename('k03' = 'wskaźnik nauczania języków obcych w szkole licealnej') %>%
  rename('k04' = 'wskaźnik opieki nad dziećmi') %>% 
  rename('k05' = 'wskaźnik kultury') %>% 
  rename('k06' = 'wskaźnik rozrywki') %>% 
  rename('s01' = 'wskaźnik zieleni') %>% 
  rename('m01' = 'wskaźnik dostępności lekarstw') %>% 
  rename('m02' = 'wskaźnik medycyny') %>% 
  rename('b01' = 'wskaźnik wykrywalności sprawców przestępstw') %>% 
  rename('b02' = 'wskaźnik przestępstw') %>% 
  rename('b03' = 'wskaźnik miejscowych zagrożeń') %>% 
  rename('t01' = 'wskaźnik przystanków komunikacji miejskiej')

dane['k02']<-dane['k02']/100
dane['k03']<-dane['k03']/100
dane['p02']<-dane['p02']/100
theme_set(theme_bw(base_size=16))

missing_data<-vis_miss(dane)
ggsave(filename='obrazy/missing.jpg', plot = missing_data)

#zmieniamy nazwe Kod na JPT_KOD_JE 
dane['k04'] <- replace(dane['k04'], is.na(dane['k04']), mean(dane$k04, na.rm=TRUE))




dane$Powiat<-str_replace(dane$Powiat, "Powiat ", "")
ranking <- dane[,2] %>% 
  rename(JPT_NAZWA_ = Powiat)

x_ij <- dane %>% select(3:21) 
x1_ij <- dane %>% select(2:21)

powiaty<-read_sf('powiaty/powiaty.shp')
kuj_pom <- powiaty[substr(powiaty$JPT_KOD_JE, 0, 2) == '04', ] 
kuj_pom$JPT_NAZWA_ <-str_replace(kuj_pom$JPT_NAZWA_, "powiat ", "")
kuj_pom_miasta <- kuj_pom[substr(kuj_pom$JPT_KOD_JE, 0, 3) == '046', ] 
kuj_pom_pow <- kuj_pom[(substr(kuj_pom$JPT_KOD_JE, 0, 3) != '046'), ] 

```

Mapa województwa

```{r}
mapa<-ggplot(kuj_pom)+
  geom_sf(data = kuj_pom, color = 'white', fill='#98C8F4', size=15) +
  geom_sf(data = kuj_pom_miasta, color = 'white', fill='#7094B5', size=15) +
  geom_sf_text(
    data = kuj_pom,
    aes(label = JPT_NAZWA_),
    #family = "Calibri",
    size = 3,
    color = 'black')+ 
  theme_classic()+
  theme(axis.line.x.bottom = element_blank(),
        axis.line.y.left = element_blank(),
        axis.ticks = element_blank(),
        axis.title.x = element_blank(), 
        axis.title.y = element_blank(),
        axis.text.x = element_blank(), 
        axis.text.y = element_blank())
mapa
ggsave(
  filename='obrazy/mapa.png',
  plot = mapa,
  scale = 1,
  width = 8,
  height = 8)
```

Macierz korelacji zmiennych NIE DZAIAŁA ZAPISYWANIE OBRAZU

```{r}
library(reshape2)
correlation<-ggplot(data = melt(round(cor(x_ij),2)), aes(x=Var1, y=Var2, fill=value)) + 
  geom_tile()+
  scale_fill_gradient2(low = "#b5e2fa", high = "#f7a072", mid = "#f9f7f3", 
                       midpoint = 0, limit = c(-1,1), 
                       space = "Lab", 
                       name="Korelacja\nPearson'a")+
  geom_text(aes(Var2, Var1, label = value), color = "black", size = 5)+
    theme(
      axis.title.x = element_text(size = 0),
      axis.text.x = element_text(size = 16),
      axis.text.y = element_text(size = 16),
      axis.text = element_text(colour = "black"),
      axis.title.y = element_text(size = 0),
      legend.key.size = unit(2, 'cm'), #change legend key size
      legend.key.height = unit(2, 'cm'), #change legend key height
      legend.key.width = unit(2, 'cm'), #change legend key width
      legend.title = element_text(size=14), #change legend title font size
      legend.text = element_text(size=14))

#ggsave(correlation, filename='obrazy/corr.png', scale = 1, width = 8, height = 8)


```

Metoda bezwzorcowa

```{r}
#bezwzorcow
library(dplyr)
stymulanta <- c('+', '+', '+', '+', '-', '+', '+', '+', '-', '+', '+', '-', '+', '+', '+', '+', '+', '+', '-')

x<-x_ij

for(j in 1:19) {
  if(stymulanta[j]=='-') {
    x[j]<- (1/x[j])
  } else if(stymulanta[j]=='+'){
    x[j]<- (x[j])
  }
}

z_ij<-scale(x, center = TRUE, scale = TRUE)

p_i <- matrix(0,nrow(z_ij),1)

for(i in 1:nrow(z_ij)) {
  p_i[i] <- sum(z_ij[i,])
}

z_oj<-matrix(0,1,ncol(z_ij))
for(j in 1:ncol(z_ij)) {
  z_oj[j] <- max(z_ij[,j])
}

z_moj<-matrix(0,1,ncol(z_ij))
for(j in 1:ncol(z_ij)) {
  z_moj[j] <- min(z_ij[,j])
}

p_o<-sum(z_oj)
p_mo<-sum(z_moj)

m_i<- (p_i-p_mo)/(p_o-p_mo)
ranking$bezwzorcowa <-m_i%>%round(2)
```

Metoda TOPSIS

```{r}
#TOPSIS
library(topsis)
z_ij<-x_ij/sqrt(rowSums(x_ij^2))
w_j <- rep(1,19)
j <- c('+', '+', '+', '+', '-', '+', '+', '+', '-', '+', '+', '-', '+', '+', '+', '+', '+', '+', '-')
z_ij<-
M<-topsis(as.matrix(z_ij), w_j, j)
print(M)


ranking$TOPSIS <- M$score%>%round(2)
    
```

Metoda Hellwig

```{r}
#hellwig
z_ij<-scale(x_ij)
for(j in c(1:ncol(x_ij))){
  z_ij[j]<-scale(x_ij[j], center = TRUE, scale = TRUE)
}
w<-rep(1,19) #wagi
z_ij <- w*z_ij
stymulanta <- c('+', '+', '+', '+', '-', '+', '+', '+', '-', '+', '+', '-', '+', '+', '+', '+', '+', '+', '-')
z<-rep(1,19) #wzorzec

for(j in c(1:ncol(z_ij))) {
  if(stymulanta[j]=='+') {
    z[j]<- max(z_ij[j])
  }else if(stymulanta[j]=='-') {
    z[j]<- min(z_ij[j])
  }
}

dpl <- matrix(0,nrow(z_ij),1)
for(i in 1:nrow(z_ij)) {
  dpl[i,1] <- sqrt(sum((z_ij[i,]-z)^2))
}

d_bar<-sum(dpl)/nrow(dpl)
s_d<-matrix(0,nrow(dpl),1)
for(i in 1:nrow(dpl)){
  s_d[i] <- sqrt(sum((dpl[i]-d_bar)^2)/nrow(dpl))
}

d<-d_bar+2*s_d

h_i <- 1-(dpl/d)

ranking$Hellwig<-h_i%>%round(2)

#macierz korelacji Spermana pomiedzy miejscami w rankingach

#clustersim

```

Metoda kmeans i metoda łokcia NIE DZAIAŁA ZAPISYWANIE OBRAZU: same białe tło się zapisuje

```{r}
library(factoextra)
library(purrr)

#Przykładowy wykres metody łokcia (rozdiał 2)
plot(c(1:8), c(2000,900,700,500,400,300,200,150),
       type="b", pch = 19, frame = FALSE, 
       xlab="Liczba klastrów",
       ylab="Całkowita suma kwadratów wewnątrz klastra"
     )

elbow<-c()
difference<-c()

k_centers<-c(1:19)

for(i in k_centers){
  elbow[i]<- kmeans(scale(x_ij, center = TRUE, scale = TRUE), centers = i, nstart = 25)$tot.withinss
  if(i > 1){
    difference[i]<-elbow[i]-elbow[i-1]
  }
}
min(difference, na.rm=TRUE)
#Faktyczny wykres metody łokcia (rozdiał 3)
plot(k_centers, elbow,
       type="b", pch = 19, frame = FALSE, 
       xlab="Liczba skupień",
       ylab="Całkowita suma kwadratów wewnątrz klastra"
     )
text(k_centers, elbow, labels = round(elbow, 0), pos = 3)
kmeans_final<-kmeans(scale(x_ij, center = TRUE, scale = TRUE), centers = 3, nstart = 25)
ranking$kmeans<-kmeans_final$cluster




```

Metoda Ward'a NIE DZAIAŁA ZAPISYWANIE OBRAZU

```{r}
library(relations)
library(dendextend)
library(set)
library(dplyr)
#Ward
ids<-ranking%>%select(1)%>%mutate(id=1:23)
ids
ward<-cutree(hclust(dist(as.matrix(x1_ij[,-1]), method = "euclidean"), method='ward.D2'), k=3)
ranking$ward <-ward

Y<-as.matrix(x1_ij)
row.names(Y) <- Y[,'Powiat']
hc.ward<-hclust(dist(Y[,-1], method = "euclidean"), method='ward.D2')
wardMerge<-as.data.frame(hc.ward$merge)%>%
  #mutate(Krok = 1:22)%>%
  #select(c(3,1,2))%>%
  rename('Obiekt 1'=V1)%>%rename('Obiekt 2'=V2)
wardMerge
plot(hc.ward, xlab="Powiaty", ylab = "Metryka Euklidesowa",  main = '')
rect.hclust(hc.ward, k=3, border = '#98C8F4')

#https://cran.r-project.org/web/packages/dendextend/vignettes/dendextend.html
#http://www.sthda.com/english/wiki/beautiful-dendrogram-visualizations-in-r-5-must-known-methods-unsupervised-machine-learning

```

Kartogramy wyników - ver2

```{r}
library(tmap)
library(tmaptools)
#install.packages('openxlsx')
library(openxlsx)
height_value = 10
color_palette <-c('#98C8F4','#7094B5','#496075')

kuj_pom_rank <- left_join(kuj_pom, ranking, by = "JPT_NAZWA_")
kuj_pom_rank$Hellwig<- array(kuj_pom_rank$Hellwig)
kuj_pom_rank$bezwzorcowa<- array(kuj_pom_rank$bezwzorcowa)

bezwzorcowa<-tm_shape(kuj_pom_rank) + 
  tm_polygons(col = "bezwzorcowa",
              style = "cont",
              palette =color_palette,
              legend.reverse = TRUE,
              border.col = 'black',
              border.lwd = 0.6
              )+
  tm_text(text="bezwzorcowa", 
          size = 0.8, 
          auto.placement=TRUE, 
          ymod=0.6)
tmap_save(bezwzorcowa, 'obrazy/bezwzorcowa.png', height= height_value)

Hellwig<-tm_shape(kuj_pom_rank) + 
  tm_polygons(col = "Hellwig",
              style = "cont",
              palette =color_palette,
              legend.reverse = TRUE,
              border.col = 'black',
              border.lwd = 0.6
              )+
  tm_text(text="Hellwig", 
          size = 0.8, 
          auto.placement=TRUE, 
          ymod=0.8)
tmap_save(Hellwig, 'obrazy/Hellwig.png', height= height_value)

TOPSIS<-tm_shape(kuj_pom_rank) + 
  tm_polygons(col = "TOPSIS",
              style = "cont",
              palette =color_palette,
              legend.reverse = TRUE,
              border.col = 'black',
              border.lwd = 0.6
              )+
  tm_text(text="TOPSIS", 
          size = 0.8, 
          auto.placement=TRUE, 
          ymod=0.87)
tmap_save(TOPSIS, 'obrazy/TOPSIS.png', height= height_value)

```

Kartogramy wyników - ver2 (3 grupy)

```{r}

library(scico)
library(RColorBrewer)
library(rcartocolor)


bezwzorcowa<-tm_shape(kuj_pom_rank) + 
  tm_polygons(col='bezwzorcowa',
              border.col='black', 
              breaks = seq(min(ranking$bezwzorcowa),
                           max(ranking$bezwzorcowa),
                          (max(ranking$bezwzorcowa)-min(ranking$bezwzorcowa))/3%>%round(digits=2)), 
              palette = c('#98C8F4','#7094B5','#496075')
              )+
  tm_text(text="bezwzorcowa", 
          size = 0.8, 
          auto.placement=TRUE, 
          ymod=0.6)
#tmap_save(bezwzorcowa, 'obrazy/bezwzorcowa3.png', height= height_value)

Hellwig<-tm_shape(kuj_pom_rank) + 
  tm_polygons(col='Hellwig',
              border.col='black', 
              breaks = seq(min(ranking$Hellwig),
                           max(ranking$Hellwig),
                          (max(ranking$Hellwig)-min(ranking$Hellwig))/3%>%round(digits=2)), 
              palette = c('#98C8F4','#7094B5','#496075')
              )+
  tm_text(text="Hellwig", 
          size = 0.8, 
          auto.placement=TRUE, 
          ymod=2)
#tmap_save(Hellwig, 'obrazy/Hellwig3.png', height= height_value)

TOPSIS<-tm_shape(kuj_pom_rank) + 
  tm_polygons(col='TOPSIS',
              border.col='black', 
              breaks = seq(min(ranking$TOPSIS),
                           max(ranking$TOPSIS),
                          (max(ranking$TOPSIS)-min(kuj_pom_rank$TOPSIS))/3%>%round(digits=2)), 
              palette = c('#98C8F4','#7094B5','#496075')
              )+
  tm_text(text="TOPSIS", 
          size = 0.8, 
          auto.placement=TRUE, 
          ymod=0.87)
#tmap_save(TOPSIS, 'obrazy/TOPSIS3.png', height= height_value)

Ward<-tm_shape(kuj_pom_rank) +
  tm_polygons(col='ward',border.col='black',palette = c('#7094B5','#496075','#98C8F4'))+
  tm_layout(legend.outside=TRUE)+
  tm_legend(show=FALSE)+
  tm_text(text='JPT_NAZWA_', size = 0.8, 
          auto.placement=TRUE, 
          ymod=0.87)
tmap_save(Ward, 'obrazy/Ward.png', height= height_value)

kmean<-tm_shape(kuj_pom_rank) +
  tm_polygons(col='kmeans',border.col='black',palette = c('#7094B5','#98C8F4','#496075'))+
  tm_legend(show=FALSE)+
  tm_text(text='JPT_NAZWA_', 
          size = 0.8, 
          ymod=0.95)
tmap_save(kmean, 'obrazy/kmeans.png', height= height_value)

```

LateX - tabele z wynikami

```{r}
library("tibble")
library(xtable)
#Hellwig_tabela<-Hellwig_tabela[,c(3,1,2)]
library(dplyr)
ranking%>%
  select(JPT_NAZWA_, bezwzorcowa) %>%
  arrange(desc(bezwzorcowa)) %>%
  as.data.frame()%>%
  xtable(, type='latex')

ranking%>%
  select(JPT_NAZWA_, Hellwig) %>%
  arrange(desc(Hellwig)) %>%
  as.data.frame()%>%
  xtable(, type='latex')


ranking%>%
  select(JPT_NAZWA_, TOPSIS) %>%
  arrange(desc(TOPSIS)) %>%
  as.data.frame()%>%
  xtable(, type='latex')

ranking  %>%
  select(1)%>%
  xtable(, type='latex')

wardMerge%>%
  xtable(, type='latex')
```

Korealacja wartosci miedzy wynikami rankingu NIE DZAIAŁA ZAPISYWANIE OBRAZU

```{r}
library(reshape2)

corrRanking<-ggplot(data = melt(round(cor(ranking%>%select(2:4), method='spearman'),2)), aes(x=Var1, y=Var2, fill=value)) + 
                    geom_tile()+
                   scale_fill_gradient2(low = "#b5e2fa", high = "#f7a072", mid = "#f9f7f3",  limit = c(-1,1), name="Korelacja\nSpearman'a")+
                  geom_text(aes(Var2, Var1, label = value), color = "black", size = 5)+
                    theme(
                      axis.title.x = element_text(size = 0),
                      axis.text.x = element_text(size = 16),
                      axis.text.y = element_text(size = 16),
                      axis.text = element_text(colour = "black"),
                      axis.title.y = element_text(size = 0),
                      legend.key.size = unit(2, 'cm'), #change legend key size
                      legend.key.height = unit(2, 'cm'), #change legend key height
                      legend.key.width = unit(2, 'cm'), #change legend key width
                      legend.title = element_text(size=14), #change legend title font size
                      legend.text = element_text(size=14))
corrRanking


```

Korealacja wartosci miary syntetycznej od zmiennych

```{r}
library(reshape2)
rank<-ranking%>%rename( 'Powiat'='JPT_NAZWA_')

cluster_analysis <-left_join(dane, rank%>%select(c(1,5,6)), by = "Powiat")%>%select(3:23)
corrRank<-ggplot(data = melt(round(cor(select(ranking, 5:6), method = 'spearman'),2)), aes(x=Var1, y=Var2, fill=value)) + 
  geom_tile()+
 scale_fill_gradient2(low = "#b5e2fa", high = "#f7a072", mid = "#f9f7f3", midpoint = 0, limit = c(-1,1), space = "Lab", name="Pearson\nCorrelation")+
  scale_x_discrete(labels = function(x) stringr::str_wrap(x, width = 12))+
  scale_y_discrete(labels = function(y) stringr::str_wrap(y, width = 20))+ 
geom_text(aes(Var2, Var1, label = value), color = "black", size = 5)+
  theme(
    axis.title.x = element_text(size = 0),
    axis.text.x = element_text(size = 16),
    axis.text.y = element_text(size = 16),
    axis.text = element_text(colour = "black"),
    axis.title.y = element_text(size = 0),
    legend.key.size = unit(2, 'cm'), #change legend key size
    legend.key.height = unit(2, 'cm'), #change legend key height
    legend.key.width = unit(2, 'cm'), #change legend key width
    legend.title = element_text(size=14), #change legend title font size
    legend.text = element_text(size=14))


linearOrdearAnalysis <- left_join(dane, rank%>%select(1:4), by = "Powiat")%>%select(3:24)
corrLinear<-ggplot(data = melt(round(cor(linearOrdearAnalysis, method = 'pearson'),2)), aes(x=Var1, y=Var2, fill=value)) + 
  geom_tile()+
 scale_fill_gradient2(low = "#b5e2fa", high = "#f7a072", mid = "#f9f7f3", midpoint = 0, limit = c(-1,1), space = "Lab", name="Pearson\nCorrelation")+
  scale_x_discrete(labels = function(x) stringr::str_wrap(x, width = 12))+
  scale_y_discrete(labels = function(y) stringr::str_wrap(y, width = 20))+ 
geom_text(aes(Var2, Var1, label = value), color = "black", size = 3)+
  theme(
    axis.title.x = element_text(size = 0),
    axis.text.x = element_text(size = 10),
    axis.text.y = element_text(size = 10),
    axis.text = element_text(colour = "black"),
    axis.title.y = element_text(size = 0),
    legend.key.size = unit(2, 'cm'), #change legend key size
    legend.key.height = unit(2, 'cm'), #change legend key height
    legend.key.width = unit(2, 'cm'), #change legend key width
    legend.title = element_text(size=14), #change legend title font size
    legend.text = element_text(size=14))
  
corrClusters<-ggplot(data = melt(round(cor(cluster_analysis, method = 'spearman'),2)), aes(x=Var1, y=Var2, fill=value)) + 
  geom_tile()+
 scale_fill_gradient2(low = "#b5e2fa", high = "#f7a072", mid = "#f9f7f3", midpoint = 0, limit = c(-1,1), space = "Lab", name="Spearman\nCorrelation")+
  scale_x_discrete(labels = function(x) stringr::str_wrap(x, width = 12))+
  scale_y_discrete(labels = function(y) stringr::str_wrap(y, width = 20))+ 
geom_text(aes(Var2, Var1, label = value), color = "black", size = 5)+
  theme(
    axis.title.x = element_text(size = 0),
    axis.text.x = element_text(size = 16),
    axis.text.y = element_text(size = 16),
    axis.text = element_text(colour = "black"),
    axis.title.y = element_text(size = 0),
    legend.key.size = unit(2, 'cm'), #change legend key size
    legend.key.height = unit(2, 'cm'), #change legend key height
    legend.key.width = unit(2, 'cm'), #change legend key width
    legend.title = element_text(size=14), #change legend title font size
    legend.text = element_text(size=14))

corrRank
corrLinear 
corrClusters

```
